臺灣高等法院民事判決　　　　　　九十四年度上字第四九九號
上　訴　人　甲○○
被　上訴人　九同農產有限公司
法定代理人　黃建維
訴訟代理人　李新興律師
　　　　　　郭哲華律師
前列當事人間請求給付貨款事件，上訴人對於中華民國九十四年
四月二十六日臺灣板橋地方法院九十二年度訴字第一八一四號第
一審判決提起上訴，本院於九十四年八月九日言詞辯論終結，判
決如下：
    主      文
上訴駁回。
第二審訴訟費用由上訴人負擔。
    事實及理由
一、被上訴人主張：上訴人於民國九十年四月十六日起向被上訴
    人購買蔬菜，約定上訴人應於被上訴人交貨後十四日內以電
    匯付款，同年五月三十一日以前之貨款，上訴人均依約付款
    ，同年六月七日以後則拖延不付，嗣兩造於同年七月十七日
    就未給付之貨款協議分二次於同年七月二十日、及同月二十
    七日前結清。而上訴人於同年七月二十日尚欠被上訴人貨款
    新臺幣（下同）六十四萬零三百六十元，被上訴人於同年月
    二十一日列載貨款明細催告上訴人付款，上訴人仍未給付，
    被上訴人於同年月三十一日出貨後，要求上訴人先付款後再
    出貨，同年八月三日、九日、十五日均經上訴人先匯款後被
    上訴人始出貨，同年月十六日以後因上訴人未先付款，被上
    訴人乃停止供貨。經兩造於同年九月九日會同結算，上訴人
    共積欠被上訴人貨款四百十二萬二千七百二十元，上訴人當
    場給付現金二萬二千七百二十元，餘款四百一十萬元則承諾
    自同年九月二十五日起至同年十二月五日止分八期付款，並
    開立到期日九十年九月二十五日、十月五日、十月十五日、
    十月二十五日、十一月五日、十一月十五日、十一月二十五
    日及十二月五日支票八張面額共計四百一十萬元以給付餘款
    ，上訴人對於發票日為同年十月二十五日以前之四張支票面
    額共二百一十萬元均按期兌現，惟如附表一所示之四張支票
    則均遭退票，幾經催討仍未付款，爰依據買賣關係，請求上
    訴人給付被上訴人二百萬元，及其中五十萬元自九十年十一
    月六日起、五十萬元自九十年十一月十六日起、五十萬元自
    九十年十一月二十六日起、五十萬元自九十年十二月六日起
    ，均至清償日止按年利率百分之五計算之利息。被上訴人否
    認上訴人交付面額一百萬元之支票二張及面額八十萬元之支
    票一張，暨匯款六十萬元，共計三百四十萬元，係作為保證
    金之用，臺灣高等法院九十一年度上字第六七六號判決就此
    已詳為調查，並認定上訴人未盡舉證之責，亦經最高法院九
    十三年度台上字第二二五四號判決駁回上訴人之上訴而確定
    ，故上訴人之抵銷抗辯顯屬無由等情。並聲明：(一)上訴駁回
    。(二)如受不利判決，願供擔保免為假執行。
二、上訴人則以：兩造係於八十九年十月間，在台北農產運銷股
    份有限公司經由訴外人洪中周介紹而認識，上訴人於九十年
    二月二十日下午南下高雄，於次日即九十年二月二十一日在
    康橋飯店與被上訴人之法定代理人黃建維及其父黃清坡洽談
    蔬果買賣事宜，被上訴人要求上訴人支付二百萬元保證金，
    上訴人遂交付被上訴人如附表二編號一、二所示面額一百萬
    元之支票兩張，並經被上訴人兌領，又因洪中周積欠被上訴
    人之貨款尚未償還，被上訴人乃要求上訴人追加保證金，上
    訴人遂於九十年三月二十七日匯款六十萬元至黃清坡之帳戶
    ，且另開立同年四月二十二日、四月三十日、五月十日面額
    各八十萬元之支票三張以作為擔保，被上訴人則允諾該三張
    支票為擔保性質不予提示，惟被上訴人於九十年四月二十二
    日竟提示如附表二編號三所示之支票請求付款，經兩造商議
    結果，由上訴人兌現該支票作為保證金，其餘二張支票則由
    上訴人取回，是上訴人所交付予被上訴人之保證金共三百四
    十萬元。上訴人於九十年七月十七日與黃清坡就買賣價金為
    第一次會算，復於同年九月九日與被上訴人之法定代理人黃
    建維會算後，確定未結清之貨款為四百十二萬二千七百二十
    元，上訴人遂給付被上訴人現金二萬二千七百二十元及八張
    面額共四百一十萬元之支票，兩造並約定上訴人給付超過四
    百一十萬元後（即保證金三百四十萬元加上陸續兌現之支票
    金額超過七十萬元），被上訴人願繼續供貨，惟被上訴人於
    兌領面額共二百一十萬元之四張支票後，仍拒絕供貨，上訴
    人遂於九十一年一月二十五日去函催告被上訴人供貨，惟未
    獲置理，乃於同年二月八日終止兩造間之買賣契約，且另案
    起訴請求被上訴人返還溢領之金額及未兌現之如附表一所示
    之四張支票，上訴人主張以保證金三百四十萬元之返還債權
    抵銷被上訴人所請求之貨款等語置辯。並聲明：(一)原判決廢
    棄。(二)被上訴人在第一審之訴及假執行之聲請均駁回。(三)如
    受不利之判決，上訴人願供擔保請准免假執行。
三、兩造不爭執之事實：
  (一)被上訴人主張上訴人於九十年四月十六日起向被上訴人購買
    蔬菜，被上訴人於同年八月十六日停止供貨，兩造於同年九
    月九日會同結算，上訴人共積欠被上訴人貨款四百十二萬二
    千七百二十元，上訴人給付現金二萬二千七百二十元，並開
    立遠期支票八張共四百一十萬元以給付餘款，上訴人對於發
    票日為九十年十月二十五日以前之四張支票共二百一十萬元
    均按期兌現，惟如附表一所示之四張支票則均遭退票之事實
    ，業據其提出會算單、支票及退票理由單等影本為證（見原
    審卷第五至十頁），堪信為真實。
  (二)被上訴人曾收受兌付上訴人簽發如附表二所示之支票三紙、
    及上訴人於同年三月二十七日匯款六十萬元予被上訴人，共
    計三百四十萬元，有支票、自動櫃員機明細表等影本附卷可
    稽（見原審卷第三四至三六頁、第三八頁）。
四、被上訴人主張上訴人所簽發用以給付貨款之如附表一所示之
    支票四紙均遭退票，幾經催討仍未獲付款，爰依據買賣關係
    ，請求上訴人給付被上訴人二百萬元及其法定遲延利息等情
    ，為上訴人所不爭執，然主張以保證金三百四十萬元之返還
    債權抵銷之，並以前詞置辯。是本件兩造之爭執點厥為：上
    訴人分別於九十年二月二十日交付如附表二編號一、二所示
    之支票二紙、於同年三月二十七日匯款六十萬元、於同年四
    月十七日交付如附表二編號三所示之支票一紙予被上訴人，
    共計三百四十萬元，是否作為保證金之用？上訴人得否據之
    主張抵銷？茲審究如下：
  (一)按給付之訴固應由原告先負舉證責任，然若原告主張之債權
    額，被告不為否認，而另以有清償抵銷或免除等債之消滅原
    因為抗辯者，其舉證責任，即應由被告負之（最高法院四十
    三年度台上字第一三號判決要旨參照）。查上訴人所簽發用
    以給付被上訴人貨款之如附表一所示之支票四紙，經提示後
    均未獲付款，上訴人尚積欠被上訴人貨款二百萬元，為上訴
    人所不爭執，惟以其對於被上訴人有保證金三百四十萬元之
    返還債權得供抵銷為抗辯，依前揭說明，上訴人自應就其主
    張抵銷之三百四十萬元返還債權確實存在之事實，負舉證之
    責任。
  (二)查兩造就本件買賣貨款曾於九十年七月十七日、九月九日二
    次結算，而被上訴人自九十年八月十六日後即未再供貨予上
    訴人，又兩造於九十年九月九日結算後，上訴人尚應給付被
    上訴人四百十二萬二千七百二十元之事實，為兩造所不爭執
    ，已如前所述，則兩造於九十年九月九日結算時，被上訴人
    已不再繼續供貨達二十餘日，且觀諸被上訴人所提上訴人不
    爭執為真正之九十年九月九日會算單（見原審卷第五頁），
    並無任何有關上訴人給付保證金或被上訴人繼續供貨之記載
    ，上訴人主張兩造約定超過保證金三百四十萬元後之七十萬
    元兌現後，被上訴人再繼續供貨云云，核與結算書所載內容
    不符，亦乏其他證據可茲佐證，即無足取，而被上訴人所稱
    因其已停止供貨，兩造乃於九十年九月九日最後結算等語，
    堪可採信。準此，兩造於九十年九月九日結算貨款，被上訴
    人既已未再供貨，上訴人就其主張已給付之保證金三百四十
    萬元未逕予扣抵應付貨款，仍另行交付被上訴人現金及包括
    如附表一所示之支票共四百十二萬二千七百二十元，亦與常
    情有違，由此益徵上訴人主張交付被上訴人如附表二所示之
    支票及匯款六十萬元，共三百四十萬元，以為本件買賣之保
    證金云云，洵不可採。
  (三)又訴外人洪中周於本院九十一年度上字第六七六號案件到庭
    證述：如附表二所示之支票，我有看過，八十萬元的數額是
    我簽發的，票是我向甲○○借的，在票到期日前十幾天，我
    拿給九同公司，因當初我有欠九同公司的老闆二百多萬元，
    九同公司老闆說要做進口，就要先清前債才可以，甲○○就
    借我三張空白的支票，有些是甲○○替我還的，另外一百萬
    元的二張支票是否甲○○替我還的，我不清楚，但向甲○○
    借的票，我都沒有將錢匯入支票帳戶等語，有上訴人所提筆
    錄影本在卷可稽（見原審卷第七四頁）。而如附表二編號三
    所示之支票上所載金額「捌拾萬元整」，經於上開案件與洪
    中周當庭所書「捌拾萬元整」之筆跡，相互比對，其書寫字
    型及筆劃慣習核屬相符，堪認係同一人所為，為本院九十一
    年度上字第六七六號及最高法院九十三年度台上字第二二五
    四號確定判決所認定之事實，亦有該判決足憑（見原審卷第
    四七至五八頁、第一三七至一四五頁），是洪中周所證如附
    表二編號三所示之支票為其向上訴人所借空白票予以填載後
    持向被上訴人借款等情，應屬可採。至其餘如附表二編號一
    、二所示之支票及匯款六十萬元部分，即令被上訴人就其所
    稱係洪中周向上訴人調借以清償對其所欠之款項等情，不能
    舉證或其所舉證據尚有疵累，惟上訴人就其主張如附表二編
    號一至三所示之支票及匯款六十萬元係供兩造買賣保證金之
    用，既無法舉證以實其說，則上訴人主張因兩造買賣契約終
    止而被上訴人受領三百四十萬元之原因關係不存在云云，即
    無足取。
  (四)從而，上訴人就其主張如附表二編號一至三所示之支票及匯
    款六十萬元係供兩造買賣保證金之用，且因契約終止而受領
    原因關係不存在等情事，既未能盡舉證之責，即難為有利於
    上訴人之認定，是上訴人主張其對被上訴人有三百四十萬元
    之返還債權，得供被上訴人對其之如附表一所示之貨款債權
    相抵銷，洵屬無據。
五、綜上所述，被上訴人主張上訴人積欠貨款二百萬元等語，堪
    可採信，上訴人之抵銷抗辯為不足採。從而，被上訴人本於
    買賣關係請求上訴人給付二百萬元，及其中五十萬元自九十
    年十一月六日起、五十萬元自九十年十一月十六日起、五十
    萬元自九十年十一月二十六日起、五十萬元自九十年十二月
    六日起，均至清償日止，按年利率百分之五計算之利息，為
    有理由，應予准許。原審為上訴人敗訴之判決，核無不合。
    上訴意旨求予廢棄改判，為無理由，應予駁回。
六、本案事證已臻明確，兩造其餘主張、陳述及所提之證據，經
    審酌後認與判決結果不生影響，爰不一一論述，附此敘明。
七、據上論結，本件上訴為無理由，爰依民事訴訟法第四百四十
    九條第一項、第七十八條，判決如主文。
中　　華　　民　　國　九十四　年　  八　 月  二十三   日
                  民事第十四庭審判長法  官 劉靜嫻
                                  　法  官 李錦美
                          　　　　　法  官 陳昆煇
正本係照原本作成。
如不服本判決，應於收受送達後20日內向本院提出上訴書狀，其
未表明上訴理由者，應於提出上訴後20日內向本院補提理由書狀
（均須按他造當事人之人數附繕本）上訴時應提出委任律師或具
有律師資格之人之委任狀；委任有律師資格者，另應附具律師資
格證書及釋明委任人與受任人有民事訴訟法第466條之一第一項
但書或第二項（詳附註）所定關係之釋明文書影本。
中　　華　　民　　國　　94　　年　　8 　　月　　25　　日
　　　　　　　　　　　　　　　　　　書記官 李佳樺
附註：
民事訴訟法第四百六十六條之一（第一項、第二項）：
對於第二審判決上訴，上訴人應委任律師為訴訟代理人。但上訴
人或其他法定代理人具有律師資格者，不在此限。
上訴人之配偶、三親等內之血親、二親等內之姻親，或上訴人為
法人、中央或地方機關時，其所屬專任人員具有律師資格並經法
院認為適當者，亦得為第三審訴訟代理人。
附表一：
┌──┬───┬──────┬─────┬────┬────┐
│編號│發票人│ 付  款  人 │ 支票號碼 │票載日期│ 金  額 │
├──┼───┼──────┼─────┼────┼────┤
│ 一 │甲○○│誠泰商業銀行│GB0000000 │90.11.05│五十萬元│
│    │      │板橋新埔分行│          │        │        │
├──┼───┼──────┼─────┼────┼────┤
│ 二 │甲○○│誠泰商業銀行│GB0000000 │90.11.15│五十萬元│
│    │      │板橋新埔分行│          │        │        │
├──┼───┼──────┼─────┼────┼────┤
│ 三 │甲○○│誠泰商業銀行│GB0000000 │90.11.25│五十萬元│
│    │      │板橋新埔分行│          │        │        │
├──┼───┼──────┼─────┼────┼────┤
│ 四 │甲○○│誠泰商業銀行│GB0000000 │90.12.05│五十萬元│
│    │      │板橋新埔分行│          │        │        │
└──┴───┴──────┴─────┴────┴────┘
附表二：
┌──┬───┬──────┬─────┬────┬────┐
│編號│發票人│ 付  款  人 │ 支票號碼 │票載日期│ 金  額 │
├──┼───┼──────┼─────┼────┼────┤
│ 一 │甲○○│華信商業銀行│ A0000000 │90.03.05│一百萬元│
│    │      │東板橋分行  │          │        │        │
├──┼───┼──────┼─────┼────┼────┤
│ 二 │甲○○│華信商業銀行│ A0000000 │90.03.05│一百萬元│
│    │      │東板橋分行  │          │        │        │
├──┼───┼──────┼─────┼────┼────┤
│ 三 │甲○○│萬泰商業銀行│ 0000000  │90.04.22│八十萬元│
│    │      │板橋分行    │          │        │        │
└──┴───┴──────┴─────┴────┴────┘
